【裁判字號】    98,台上,4489
【裁判日期】    980806
【裁判案由】    常業重利
【裁判全文】
最高法院刑事判決            九十八年度台上字第四四八九號
上  訴  人  台灣高等法院台南分院檢察署檢察官
被      告  甲○○
            乙○○
            丙○○
            丁○○
上列上訴人因被告等常業重利案件，不服台灣高等法院台南分院
中華民國九十六年一月二十四日第二審判決（九十五年度上訴字
第一三一八號，起訴案號：台灣台南地方法院檢察署九十五年度
偵字第三三七六號），提起上訴，本院判決如下：
    主  文
上訴駁回。
    理  由
按刑事訴訟法第三百七十七條規定：上訴於第三審法院，非以判
決違背法令為理由不得為之；是提起第三審上訴，應以原判決違
背法令為理由，係屬法定要件；如果上訴理由書狀並未依據卷內
訴訟資料具體指摘原判決不適用何種法則或如何適用不當，或所
指摘原判決違法情事，顯與法律規定得為第三審上訴理由之違法
情形不相適合時，均應認其上訴為違背法律上之程式，予以駁回
。本件原判決撤銷第一審之科刑判決，改判仍分別論處被告甲○
○、乙○○、丙○○、丁○○共同以乘他人急迫貸以金錢，而取
得與原本顯不相當之重利為常業罪刑（各處有期徒刑一年，均緩
刑四年；甲○○、乙○○並應分別向公庫支付新台幣三十萬元之
金額；丙○○、丁○○並應分別向公庫支付新台幣二十萬元之金
額）。檢察官之上訴意旨略稱：（一）原判決附表二編號３７所
示之計算機二台、編號３８所示之計算機一台，各據原判決於該
附表備註欄記載：「甲○○所有，計算借款利息、金額之用」、
「乙○○所有，計算借款利息、金額之用」，則依上開記載，該
三台計算機顯係供被告等貸放高利貸計算利息之用，原判決理由
竟謂：「附表二編號３７、３８所示之物，均難認係供本件常業
重利犯罪所用之物」，其事實與理由即有矛盾。（二）被告等貸
放高利貸之人數與金額之多寡，為量刑輕重所應斟酌標準之一。
本件借款人除原判決附表一所載之吳燕秋等二十四人外，尚有陳
重光、張光銘、陳建佑、郭秀雲、陳培文、黃國棟、許麗嬌、謝
鳳英、侯麗文、許秀美、方敏慧、呂麗枝、曹謝美玉、廖琬平、
蔡淑樺、吳松家、謝進堂、陳美宜、方琺發、邱廣武、郭志成、
郭森在、蔡孟芳、孫振榮、王介宏、周茂中、黃溪河、蘇明祥、
陳進榮、王金蓮、梁宗憲、阮永昌、楊秋燕等三十三人（見警局
卷第四０八頁至第四六三頁），則各該借款人所借金額與被收取
利息之多寡，既與被告等犯罪事實及量刑輕重有關，即有詳查之
必要，乃原審未加調查，以致原判決關於借款人數、被告等放款
總金額與所取得之暴利究竟若干？非但不明確，而且失真，嚴重
影響犯罪事實之認定與量刑輕重之判斷。顯然違反刑法第五十七
條之規定，復有應於審判期日調查之證據未予調查之違法。（三
）事實審裁量權之行使，為求個案裁判之妥當性，應顧及比例原
則及平等原則。原判決認為依第一審到庭之借款人證述情節，衡
情應有相當比例之借款人未清償被告等所貸放之款項，作為對被
告等從輕量刑及併諭知緩刑之準據；惟被告等放款之利息計有月
息十八分、二十分、二十四分、三十分、三十六分、四十五分、
六十分、八十分、一百二十八分、二百六十五分不等，此並為原
判決所認定，尤其利息高達月息八十分、一百二十八分、二百六
十五分，實在超乎想像。況且被告等犯罪時間長達四年（民國九
十年十月至九十四年十月），每月利息所得，第一審檢察官於上
訴書內已指明在新台幣（下同）八十二萬四千八百十元至四百七
十二萬四千九百五十元之間，四年合計可獲得利息三千九百五十
九萬零八百八十元至二億二千六百七十九萬七千六百元之間；雖
原判決認為有相當比例之金額未清償，然未清償部分究有若干？
佔第一審檢察官上訴意旨所稱之利息總金額之比例如何？原判決
均未記載，即對被告等各從輕量處有期徒刑一年，並均諭知緩刑
四年，命甲○○、乙○○分別向國庫支付三十萬元，丙○○、丁
○○各向國庫支付二十萬元，而不依修正前刑法第三百四十五條
、第五十八條規定併科相當於重利所得金額之罰金，如此是否符
合衡平原則無從判斷，原判決理由實有不備等語。
惟查：原判決綜合卷內證據資料及調查證據之結果，認定被告等
分別有其事實欄所載之犯行，已於理由內詳敘其調查證據之結果
及取捨證據認定之理由，復說明係分別審酌被告等收取重利之行
為，使經濟原本拮据之被害人受害匪淺，惟渠等貸放之被害人雖
多，但從未向其中任何一位債務人以恐嚇、暴力或其他非法方法
等方式討債，且依第一審到庭之證人即借款人證述情節，衡情應
有相當比例之借款人未清償被告等所貸放之借款，被告等所收得
之利潤金額，應非如檢察官上訴意旨所指之鉅及被告等犯後坦承
犯行，態度良好等一切情狀，而於法定刑範圍內，各量處被告等
有期徒刑一年；另又以甲○○、乙○○、丁○○前均未曾受有期
徒刑以上刑之宣告，丙○○前雖曾於八十一年間因違反麻醉藥品
管理條例，經台灣台南地方法院判處有期徒刑三月，緩刑二年，
惟於緩刑期滿未撤銷緩刑，前開刑之宣告失其效力等情，有台灣
高等法院被告前科紀錄表及台灣台南地方法院檢察署刑案資料查
註紀錄表各一件附卷可按，被告等素行尚佳，信經此司法程序，
當知所警惕，而無再犯之虞，乃認就被告等所宣告之刑，均以暫
不執行為適當，而依刑法第七十四條第一項第一款之規定，併諭
知被告等均緩刑四年；並審酌甲○○、乙○○、丙○○、丁○○
等人於本案分工之情節及所獲得之利益，復分別諭知甲○○、乙
○○應分別向公庫支付三十萬元之金額，丙○○、丁○○應分別
向公庫支付二十萬元之金額。從形式上觀察，原判決並無適用法
則不當、理由矛盾、應於審判期日調查之證據未予調查、理由不
備等違背法令之情形。再依原判決事實認定：「甲○○、乙○○
、丙○○及丁○○共同基於常業重利之犯意……，以如附表二（
指原判決）編號一至二三之手機門號為聯絡電話，供急迫、輕率
或無經驗不特定之多數人借款，先後借款如附表一（指原判決，
下同）所示之款項予附表一所示之吳燕秋等急迫須金錢之人，並
以如附表一所示之方式計算利息，向借款人收取月息七分至二百
六十五分不等之利息，而獲得與原本顯不相當之重利……」，以
及理由說明：「扣案附表二（指原判決）編號三二、三四、三七
、三八、四七、四八、四九、五十、五二、五三、五四所示之物
……其中……編號三七、三八為計算機……，均難認係供本件常
業重利犯罪所用之物，既無證據證明係被告供本件犯罪所用之物
，原審（指第一審）併予宣告沒收，亦有未洽」；足見原判決並
未認定該附表二編號三七、三八所示之計算機，係供被告等犯本
件常業重利罪所用之物，且據此為撤銷第一審判決之理由。則其
附表二編號三七、三八之備註欄，仍援用第一審判決記載：「甲
○○所有，計算借款利息、金額之用」、「乙○○所有，計算借
款利息、金額之用」，顯屬與判決結果無影響之誤（贅）載，並
非理由矛盾。檢察官上訴意旨（一）執此指摘原判決理由矛盾，
殊屬誤會。又依檢察官起訴書犯罪事實欄及其附表之記載，陳重
光、張光銘、陳建佑、郭秀雲、陳培文、黃國棟、許麗嬌、謝鳳
英、侯麗文、許秀美、方敏慧、呂麗枝、曹謝美玉、廖琬平、蔡
淑樺、吳松家、謝進堂、陳美宜、方琺發、邱廣武、郭志成、郭
森在、蔡孟芳、孫振榮、王介宏、周茂中、黃溪河、蘇明祥、陳
進榮、王金蓮、梁宗憲、阮永昌、楊秋燕等人，均非因急迫而以
與原本顯不相當之重利，向被告等借款之債務人，足見被告等乘
陳重光、張光銘、陳建佑、郭秀雲、陳培文、黃國棟、許麗嬌、
謝鳳英、侯麗文、許秀美、方敏慧、呂麗枝、曹謝美玉、廖琬平
、蔡淑樺、吳松家、謝進堂、陳美宜、方琺發、邱廣武、郭志成
、郭森在、蔡孟芳、孫振榮、王介宏、周茂中、黃溪河、蘇明祥
、陳進榮、王金蓮、梁宗憲、阮永昌、楊秋燕等人急迫貸以金錢
，而取得與原本顯不相當之重利等事實，並未列入起訴書犯罪事
實欄；至於警局卷第四０八頁至第四六三頁，乃警方依法通知陳
重光等人到警局應詢之送達證書及送達現場照片，俱無從證明陳
重光等人亦皆因急迫、輕率或無經驗而以與原本顯不相當之重利
，向被告等借款之事實。況且刑事訴訟法第一百六十一條第一項
規定：檢察官就被告犯罪事實，應負舉證責任，並指出證明之方
法。因此檢察官對於起訴之犯罪事實，應負提出證據及說服之實
質舉證責任。則被告等是否有乘陳重光、張光銘、陳建佑、郭秀
雲、陳培文、黃國棟、許麗嬌、謝鳳英、侯麗文、許秀美、方敏
慧、呂麗枝、曹謝美玉、廖琬平、蔡淑樺、吳松家、謝進堂、陳
美宜、方琺發、邱廣武、郭志成、郭森在、蔡孟芳、孫振榮、王
介宏、周茂中、黃溪河、蘇明祥、陳進榮、王金蓮、梁宗憲、阮
永昌、楊秋燕等人急迫、輕率或無經驗貸以金錢，而取得與原本
顯不相當重利之事實，既未列入起訴書犯罪事實欄，檢察官就此
等事實，復未履行提出證據及說服之實質舉證責任。檢察官上訴
意旨（二）至法律審之本院，始執原審未調查陳重光、張光銘、
陳建佑、郭秀雲、陳培文、黃國棟、許麗嬌、謝鳳英、侯麗文、
許秀美、方敏慧、呂麗枝、曹謝美玉、廖琬平、蔡淑樺、吳松家
、謝進堂、陳美宜、方琺發、邱廣武、郭志成、郭森在、蔡孟芳
、孫振榮、王介宏、周茂中、黃溪河、蘇明祥、陳進榮、王金蓮
、梁宗憲、阮永昌、楊秋燕等人向被告等所借金額與被收取利息
究有若干等語，指摘原判決證據調查未盡，顯非依據卷內資料而
為主張。又證人即借款人蔡佳玲、李美黎、施欣國於第一審係分
別證稱：「（問：按照妳的說法，妳還欠他們一百零五萬五千元
？）應該是」（蔡佳玲部分，見第一審卷第九三頁）、「本金還
欠四十萬元」（李美黎部分，見同上卷第九七頁）、「（問：現
在還欠被告多少錢？）大約四十五萬元」（施欣國部分，見同上
卷第一０五頁），則原判決依憑上揭證人之證述，認定：「應有
相當比例之借款人未清償被告等所貸放之借款，被告等所收得利
潤金額，應非如檢察官上訴意旨所指之鉅」，顯非無憑臆斷。則
原判決審酌上情及被告等收取重利之行為，使原本經濟拮据之被
害人受害匪淺，惟渠等貸放之被害人雖多，但從未向其中任何一
位債務人以恐嚇、暴力或其他非法方法等方式討債，以及被告等
犯後坦承犯行，態度良好等一切情狀，乃於法定刑範圍內，各量
處被告等有期徒刑一年；另又以甲○○、乙○○、丁○○前均未
曾受有期徒刑以上刑之宣告，丙○○前雖曾於八十一年間因違反
麻醉藥品管理條例，經台灣台南地方法院判處有期徒刑三月，緩
刑二年，惟於緩刑期滿未撤銷緩刑，前開刑之宣告失其效力等情
，有台灣高等法院被告前科紀錄表及台灣台南地方法院檢察署刑
案資料查註紀錄表各一件附卷可按，被告等素行尚佳，信經此司
法程序，當知所警惕，而無再犯之虞，乃認就被告等所宣告之刑
，均以暫不執行為適當，而依刑法第七十四條第一項第一款之規
定，併諭知被告等均緩刑四年；並審酌甲○○、乙○○、丙○○
、丁○○等人於本案分工之情節及所獲得之利益，復分別諭知甲
○○、乙○○應分別向公庫支付三十萬元之金額，丙○○、丁○
○應分別向公庫支付二十萬元之金額，自未違法。檢察官上訴意
旨（三）執此指摘原判決理由不備，顯與法律規定得為第三審上
訴理由之違法情形不相適合。綜上所論，本件檢察官之上訴違背
法律上之程式，予以駁回。
據上論結，應依刑事訴訟法第三百九十五條前段，判決如主文。
中    華    民    國  九十八  年    八    月    六    日
                      最高法院刑事第七庭
                          審判長法官  林  永  茂
                                法官  吳  昆  仁
                                法官  蘇  振  堂
                                法官  蕭  仰  歸
                                法官  林  立  華
      本件正本證明與原本無異
                                      書  記  官
中    華    民    國  九十八  年    八    月   十三   日
                                                      V


司法院資訊處製作；財團法人民間司法改革基金會備份。
